最高法院刑事判決　　　　　　　　　　　　　　　九十一年度台上字第七二九三號
　　上　訴　人　台灣高等法院台南分院檢察署檢察官
　　被　　　告　甲○○
右上訴人因被告妨害自由等案件，不服台灣高等法院台南分院中華民國八十九年八月
二十四日第二審判決（八十九年度上訴字第八三六號，起訴案號：台灣嘉義地方法院
檢察署八十九年度偵字第八三號），提起上訴，本院判決如左：
    主  文
上訴駁回。
　　理  由
按刑事訴訟法第三百七十七條規定，上訴於第三審法院，非以判決違背法令為理由，
不得為之。是提起第三審上訴，應以原判決違背法令為理由，係屬法定要件。如果上
訴理由狀並未依據卷內訴訟資料，具體指摘原判決不適用何種法則或如何適用不當，
或所指摘原判決違法情事，顯與法律規定得為第三審上訴理由之違法情形，不相適合
時，均應認其上訴為違背法律上之程式，予以駁回。本件檢察官上訴意旨略稱：(一)、
依告訴人黃妙珍於警詢及偵查中之供述，被告亦不否認有與告訴人爭吵、拉扯及拉下
鐵門之事實，再依告訴人之傷勢以觀，告訴人與被告爭執必相當激烈，告訴人在遭受
被告攻擊為求自保而逃出屋外，至此雙方衝突已告結束，而衝突地點係在告訴人所經
營之西藥房內，且正營業中，果被告無剝奪告訴人行動自由之犯意，則於告訴人逃出
屋外後，儘可讓告訴人離去，自可避免繼續激烈衝突及家醜外揚，何須將告訴人強行
拉回，並將鐵門拉下，使告訴人行動受到剝奪而無法離去？況雙方在營業場所發生激
烈爭吵之際，被告何以未思及鄰居與友人聽聞、撞見而有家醜外揚之顧慮，反於告訴
人被攻擊為求自保而逃出屋外之際，將告訴人強行拉回屋內，並將鐵門拉下，茍為避
免家醜外揚，顯與常情不符。是被告不讓告訴人離去，將之拉回屋內，並將鐵門拉下
，即係剝奪告訴人之行動自由，至為灼然。(二)、告訴人果非受被告限制其行動自由及
言語威嚇，致身心受立即性之脅迫，衡情無利用被告拉下鐵門空檔打電話報警之理，
是告訴人報警後，究竟警員有無或多久到場處理？到場時被告是否仍與告訴人同在西
藥房？是否已將鐵門拉上？均與被告如何剝奪告訴人之行動自由至有關係，自應深入
查證，乃原審未詳予調查，遽以被告拉下鐵門，尚難認以非法剝奪告訴人行動自由，
不無調查未盡之違法。(三)、原審雖認西藥房內後方有一道木門，告訴人欲自行離去，
自非難事。然被告若於拉下鐵門後，仍與告訴人在一起，告訴人之行動已受被告控制
，其懾於被告威勢及在被告盛氣之下，已如驚弓之鳥，焉敢自行從後門離去？果告訴
人自認能脫離被告控制，從容自由離開，何須打電話報警求救？原審以店內有一道木
門，告訴人可自行離去，而置告訴人行動已為被告控制，無法自行離去之情況於不論
，尚嫌速斷，且有違經驗及論理法則云云。
惟查：刑事訴訟法上所謂認定犯罪事實之證據，係指足以證明被告確有犯罪行為之積
極證據而言，該項證據必須適合於被告犯罪事實之認定，始得採為斷罪之資料。如未
能發現相當證據，或證據不足以證明，自不能以推測或擬制之方法，以為裁判之基礎
。本件公訴意旨認被告涉有以非法方法，剝奪人之行動自由罪嫌，無非以告訴人之指
述，及事發地點係在告訴人所經營之藥房，被告若非基於妨害告訴人自由之犯意，於
衝突時自行離開現場即可，又何必將鐵門拉下以避免家醜外揚等情為主要論據。原判
決以被告堅決否認有上開犯行，辯稱：伊只是將鐵門拉下，怕家醜外揚，關鐵門時告
訴人就報警，伊就坐在那邊等，等警察來，告訴人這樣告，只是要離婚而已等語。而
告訴人於警詢時雖指稱：「他（指被告）並揚言關下鐵門要讓我死，當他在關下鐵門
時，我當時非常害怕」；於偵查中雖亦指稱：「我要往外跑，就被拉回來，他就將鐵
門拉下來」；惟於第一審經訊以：「你先生如何把鐵門拉下，不讓你逃出去？」時，
則稱：「我忘了，我坐在那兒喘氣」，再經訊以：「你在警局及檢方所說實在否？」
時，供稱：「我是說氣話，他說要玩就來玩」、「我往外跑是看車子來，他拉我回來
，看（聽）旁人說我先生怕車撞到我」；復於原審陳稱：「本來要告離婚，不知道會
變成刑事」各等語。告訴人前後指訴不一，被告關下其住處之鐵門，究竟是怕家醜外
揚，抑係欲以非法方法剝奪告訴人行動之自由，均有可能，然依被告所提案發現場照
片，店內後方有一道木門，該木門以門栓自屋內栓住，告訴人欲自行離去，自非難事
，尚難以被告拉下鐵門，即認係以非法方法剝奪告訴人行動自由。另告訴人對被告提
起離婚之訴，業經原審法院判決准告訴人與被告離婚，告訴人與被告所生之子王景弘
由告訴人監護，有第一審法院八十九年度婚字第一三四號民事判決一份附卷可參，該
離婚之訴現上訴於原審中，是告訴人申告被告以非法方法剝奪其行動自由，係為達其
離婚之目的，既為其所自承，自不能徒憑告訴人片面之指訴，遽認被告有以非法方法
剝奪告訴人行動自由之犯行。被告所辯其無非法剝奪告訴人行動自由，應屬可信。則
除告訴人前後不一之指述外，經查並無任何適合於被告犯罪事實認定之證據，被告被
訴以非法方法，剝奪人之行動自由，尚屬不能證明，因而撤銷第一審不當之判決，改
判諭知被告無罪，已詳敘其無從為被告有罪確信之理由。經核所為論斷，均與卷內資
料相符，從形式上觀察，並無違背法令之情形。而刑事訴訟法第三百七十九條第十款
所稱應調查之證據，係指與待證事實有重要關係，在客觀上認為應行調查者而言。被
告已坦承其為避免家醜外揚，有拉告訴人回至屋內並關下鐵門；而告訴人於警詢中已
明確指稱其係利用被告「關鐵門的空檔，立即打電話報警」，然就被告拉下鐵門後之
情形均未曾加以指述，卷證內亦無被告在拉下鐵門後有對告訴人施以任何不法行為之
資料，則告訴人電話報警後警員何時到場、被告與告訴人是否仍在屋內及鐵門是否拉
上，即與原審判斷被告有無以非法方法剝奪告訴人之行動自由並無影響，尚難認與待
證事實有重要關係，則客觀上既非屬原審判斷事實及適用法律之基礎，縱未予調查，
亦無違法可言。而上訴意旨所指「告訴人之行動已受被告控制，告訴人懾於被告之威
勢及在被告盛氣之下，已如驚弓之鳥，焉敢自行從後門離去？」云云，僅為檢察官片
面之說詞，殊非合法之第三審上訴理由。至其餘上訴意旨所執各點，亦非可憑以據為
被告有以非法方法剝奪告訴人行動自由之判斷基礎，自不得據為上訴第三審之適法理
由。其上訴違背法律上之程式，應予駁回。本件以非法方法剝奪人之行動自由部分既
無從為實體上判決，對於輕罪之恐嚇部分，無從適用審判不可分原則，併予審究，附
此指明。
據上論結，應依刑事訴訟法第三百九十五條前段，判決如主文。
中      華      民      國    九十一    年     十二     月     十九     日
                              最高法院刑事第九庭
                                  審判長法官  陳  炳  煌
                                        法官  陳  正  庸
                                        法官  韓  金  秀
                                        法官  吳  信  銘
                                        法官  徐  文  亮
      右正本證明與原本無異
                                              書  記  官
中      華      民      國    九十一    年     十二     月     二十     日
